臺灣高等法院刑事裁定
111年度聲字第1328號
聲明異議人
即 受 刑人  陳勝偉



上列聲明異議人因違反槍砲彈藥刀械管制條例等案件，對於臺灣
新北地方檢察署檢察官執行之指揮（105年執助壬字第4444號）
，聲明異議，本院裁定如下：
    主  文
臺灣新北地方檢察署檢察官中華民國111年03月25日新北檢錫壬1
11執聲他887字第1119028387號函之執行指揮應予撤銷。
    理  由
一、聲明異議意旨略以：受刑人具狀新北地檢署，請求變更執行
    指揮：羈押日數先行折抵罰金一事，得復回文，故以檢察官
    執行指揮之羈押日數折抵有期徒刑聲明異議。受刑人因違反
    槍砲彈刀條例等數罪，因案羈押共計240日，後受刑人槍砲
    案件，併科罰金10萬元，其中扣案款3萬元已強制執行，尚
    須執行罰金7萬元易服勞役70日。刑法第46條：「裁判確定
    前羈押之日數，以1日抵有期徒刑或拘役1日，或第42條第6
    項裁判所定之罰金數額。」並無羈押日數應先折抵有期徒刑
    之限制，又因現行法規，有期徒刑之執行，有累進處遇條例
    縮刑制度，而罰金易服勞役則無適用之餘地，以目前受刑人
    已達一級之狀況，執行有期徒刑2個月即可縮刑12日，反觀
    易服勞役則須執行滿裁罰之日數，顯然，羈押日數先折抵罰
    金易服勞役之日數，較有利於受刑人。綜上，檢察官於執行
    指揮並無全盤考量，即以羈押日數折抵有期徒刑，顯對受刑
    人有失公允等語。
二、按受刑人以檢察官執行之指揮為不當者，得向諭知該裁判之
    法院聲明異議；法院應就疑義或異議之聲明裁定之，刑事訴
    訟法第484條、第486條分別定有明文。所謂「諭知該裁判之
    法院」，乃指對被告之有罪判決，於主文內實際宣示其主刑
    、從刑之裁判而言（最高法院106年度台抗字第305號裁定意
    旨參照）。受刑人以其聲請羈押日數改折抵於罰金易服勞役
    日數，為檢察官所否准，認檢察官執行之指揮不當，向本院
    聲明異議，本院為諭知該裁判之法院（詳下述），其聲明異
    議於程序上尚無不合，先予敘明。
三、按裁判確定前羈押之日數與刑之折抵，刑法第37條之2第1項
    明定以1日抵有期徒刑或拘役1日，或第42條第6項裁判所定
    之罰金額數。至上開羈押日數折抵有期徒刑、拘役或罰金刑
    易服勞役日數之優先順序如何，則未有明文。是檢察官辦理
    受刑人執行有期徒刑併科罰金案件，受刑人未繳納罰金而須
    易服勞役者，其對於裁判確定前羈押日數如何折抵各刑罰，
    何者優先折抵，固有裁量權限，然該執行指揮之裁量權限仍
    須遵守平等原則、比例原則等法治國基本原則，在罪責原則
    的前提下，綜合考量刑罰執行之目的、犯罪人再社會化與復
    歸社會之利益等相關情形，詳予斟酌法規目的、個案具體狀
    況、執行結果對受刑人可能產生之影響（有利、不利情形）
    、行刑權消滅與否等一切情狀，擇定正確適當之執行方式。
    必無裁量濫用、逾越裁量範圍、牴觸法律授權目的或摻雜與
    授權意旨不相關因素之考量等情事，其指揮執行之裁量方為
    合法（最高法院108年度台抗字第17號裁定參照）。又現行
    監獄行刑法及行刑累進處遇條例關於假釋之提報、級數認定
    等事項，因個案而異，與受刑人在獄中服刑時之表現有關，
    通常須經執行至一定期間後，始得以受刑人自身於獄中表現
    之累計處遇等級、分數，與其所剩餘之刑期跟受羈押之刑期
    相互比較、計算何種折抵順序對其自身最為有利，無從於執
    行初始或某一特定時點即對受刑人進行實質、具體審查而判
    斷其羈押日數如何折抵刑期對受刑人較為有利。惟若受刑人
    計算其執行刑罰之人身自由實際受拘束日數，已陳明若以羈
    押日數先折抵有期徒刑或罰金易服勞役之額數，對其有更有
    利之執行累進處遇結果時，此時執行檢察官自應予以審酌並
    加以回應說明，若不為採納，亦應敘明理由，讓受刑人知曉
    ，由受刑人自行決定是否另循聲明異議程序謀求救濟，俾法
    院事後審查檢察官指揮執行之裁量有無濫用、逾越裁量範圍
    、牴觸法律授權目的或摻雜與授權意旨不相關因素等情事（
    最高法院109年度台抗字第1642號裁定參照）。
四、經查：
  ㈠聲明異議人即受刑人（下稱「受刑人」）陳勝偉因違反槍砲
    彈藥刀械管制條例等案件，由本院105年度聲字第2961號裁
    定定應執行刑有期徒刑5年6月，以及應執行刑罰金新臺幣（
    下同）10萬元，罰金如易服勞役，以1,000元折算1日，均已
    確定。臺灣新北地方檢察署（下稱新北地檢署）檢察官於10
    5年11月16日以105年執助壬字第4444號執行指揮書，執行前
    開有期徒刑5年6月（刑期起算日為105年7月19日，扣除受刑
    人自103年10月15日入桃園看守所至104年6月11日因交保（
    具保）出所，共240日羈押折抵刑期，執行期滿日為110年5
    月23日），嗣新北地檢署檢察官於109年6月8日以105年執助
    壬字第4444號之4執行指揮書，執行前開罰金扣除扣案贓款3
    萬元強制執行，尚應執行罰金7萬元之易服勞役70日（勞役
    起算日為114年3月4日，執行期滿日為114年5月12日）。又
    受刑人於111年3月7日具狀請求變更執行指揮：羈押日數先
    行折抵罰金，檢察官以如認本署105年執助字第4444號案件
    檢察官指揮不當，得依刑事訴訟法第484條之規定聲明異議
    ，而實質否准其聲請等情，有上開定應執行刑裁定附卷，以
    及被告前案紀錄表、新北地檢署檢察官中華民國111年3月25
    日新北檢錫壬111執聲他887字第1119028387號函在卷可稽（
    見本院卷第7、11、13、15、35、41至42頁）。
  ㈡聲明異議意旨已陳明以目前受刑人已達一級之狀況，執行有
    期徒刑2個月即可縮刑12日，反觀易服勞役則須執行滿裁罰
    之日數，顯然，羈押日數先折抵罰金易服勞役之日數，較有
    利於受刑人。檢察官本當就該聲請各項，具體審酌法規之目
    的、受刑人個案之具體狀況、執行結果對受刑人所可能產生
    之有利、不利情形等一切情狀，附具理由通知受刑人，俾法
    院事後審查判斷其指揮執行之裁量有無不合。惟檢察官以本
    件執行指揮處分實質上駁回受刑人之聲請，僅回覆略謂：如
    認本署105年執助字第4444號案件檢察官指揮不當，得依刑
    事訴訟法第484條之規定聲明異議等語。然查：
　⒈按對於刑期6月以上之受刑人，為促使其改悔向上，培養其適
    應社會生活之能力，其處遇應分為數個階段，以累進方法為
    之；且依監獄行刑法受累進處遇者，方適用行刑累進處遇條
    例之規定，監獄行刑法第18條第1項前段、第2項、行刑累進
    處遇條例第1條分別定有明文。併科罰金易服勞役之執行，
    因非屬「刑期6月以上之受刑人」，本無行刑累進處遇條例
    之適用。是受6月以上有期徒刑併科罰金宣告之受刑人，未
    繳納罰金而須易服勞役者，其裁判確定前羈押之日數，若先
    折抵有期徒刑完畢，其罰金易服勞役之執行，即無從受累進
    處遇；而若羈押日數先折抵罰金易服勞役之額數，其6月以
    上有期徒刑部分之執行，則可適用行刑累進處遇條例相關規
    定。從刑罰目的與透過累進處遇促使受刑人及早復歸社會、
    再社會化之角度而論，羈押日數先折抵罰金易服勞役日數，
    是否概無可取，亦非必然（最高法院108年度台抗字第17號
    裁定意旨參照）。查：受刑人所犯各罪，經法院裁定應執行
    有期徒刑5年6月、罰金10萬元（扣除扣案贓款3萬元強制執
    行，尚應執行罰金7萬元，罰金如易服勞役，以1,000元折算
    1日），已如前述。其之前受羈押之240日若先折抵有期徒刑
    ，則罰金易服勞役之執行無從受累進處遇；若羈押日數先折
    抵罰金易服勞役之額數，其有期徒刑之執行，則可適用行刑
    累進處遇條例相關規定，對受刑人而言，何種折抵方式較為
    有利，似未可一概而論。受刑人主張其已羈押日數先折抵有
    期徒刑部分，對其實質上較為不利，如果無訛，其主張之執
    行方法，確與檢察官執行方式不同，且較有利。則檢察官若
    無正當理由，採擇之執行方式結果較不利於受刑人，其執行
    即難謂有當。是檢察官就本件羈押日數折抵刑罰先後順序之
    決定考量，宜透過執行指揮書或以其他合適的方式向受刑人
    說明其依據，然檢察官未附具理由，逕以如認本署105年執
    助字第4444號案件檢察官指揮不當，得聲明異議為由實質否
    准受刑人所請，其執行指揮之處分即難謂允當。
　⒉從而，檢察官未具體審酌受刑人所請，敘明何以不採受刑人
    主張較有利之執行方式，難謂已符合刑事訴訟法第2 條所課
    予檢察官之客觀性義務，亦未履行其告知義務，即有可議。
  ㈢綜上，受刑人之聲明異議有理由，自應撤銷前揭檢察官執行
    指揮之處分，由檢察官另向受刑人為適法並附具理由之執行
    指揮，以昭公信。
五、據上論斷，應依刑事訴訟法第486條，裁定如主文。
中　　華　　民　　國　　111 　年　　4 　　月　　12　　日
　　　　　　      刑事第七庭  審判長法　官  孫惠琳
　　　　　　　　　　　　　　　　　  法　官  王惟琪
　　　　　　　　　　　　　　　　　  法　官  連雅婷
以上正本證明與原本無異。
如不服本裁定，應於收受送達後5日內向本院提出抗告狀。
                                    書記官  潘文賢
中　　華　　民　　國　　111 　年　　4 　　月　　13　　日